【裁判字號】    91,訴,2517
【裁判日期】    920523
【裁判案由】    偽造文書
【裁判全文】
臺灣板橋地方法院刑事判決                        九十一年度訴字第二五一七號
    公  訴  人  臺灣板橋地方法院檢察署檢察官
    被      告  甲○○
右列被告因偽造文書案件，經檢察官提起公訴〔九十一年度偵字第一０六二七號〕，
本院判決如左：
    主  文
甲○○無罪。
    理  由
壹、公訴意旨如起訴書所載〔如附件〕。
貳、按犯罪事實應依證據認定之，無證據不得推定其犯罪事實，又不能證明被告犯罪
    應諭知無罪之判決，刑事訴訟法第一百五十四條、第三百零一條第一項定有明文
    。又認定犯罪事實應憑積極證據，倘積極證據不足以為不利於被告事實之認定時
    ，即應為有利被告之認定，更不必有何有利之證據，最高法院三十年上字第八一
    六號著有判例。所謂「積極證據足以為不利被告事實之認定」，依據同院七十六
    年臺上字第四九八六號判例意旨，係指據為訴訟上證明之全盤證據資料，在客觀
    上以達於通常一般之人均不致於有所懷疑，而得確信被告確曾犯罪之程度；若未
    達到此一程度，而有合理懷疑之存在時，即無從為被告有罪之確信。公訴人認被
    告涉偽造文書犯嫌，係以〔一〕被告甲○○對捏造『莊義成』之名於臺北縣政府
    警察局蘆洲分局扣押物品目錄表壹節，坦承不諱。〔二〕臺北縣政府警察局蘆洲
    分局扣押物品目錄表。〔三〕被告雖稱其國民身分證係交給名為『曾瑞祺』之人
    ，惟其既無法說明『曾瑞棋』究為何人，且該國民身分證又直接由與被告同住之
    同案被告古淑芬皮包內搜得，顯見該身分證根本係由被告直接交給古淑芬。〔四
    〕一般通訊業者根本不會，亦沒有能力調查顧客是否已遭法院、檢察署通緝，故
    被告所辯因為想申請行動電話門號才將身分證交給『曾瑞棋』壹節與現實乖離等
    為據；訊據被告甲○○，答辯意旨略以：〔一〕坦承偽造『莊義成』之簽名於臺
    北縣政府警察局蘆洲分局扣押物品目錄表。〔二〕當時伊被通緝，不可能拿自己
    之身分證去變造；當時是要申請電話，古淑芬之朋友『曾瑞祺』在幫人辦理申請
    電話，伊乃將己有之國民身分證交給『曾瑞祺』，伊不知古淑芬有無將右開國民
    身分證換貼『曾瑞祺』之照片。伊不可能拿自己之國民身分證換貼別人之相片給
    自己用〔參見本院九十二年五月十六日審判筆錄〕。
參、查：
    一、按「搜索、扣押及勘驗，應制作筆錄，記載實施之年、月、日及時間、處所
        並其他必要之事項。扣押應於筆錄內詳記扣押物之名目，或制作目錄附後。
        勘驗得制作圖畫或照片附於筆錄。筆錄應令依本法命其在場之人簽名、蓋章
        或按指印。」，刑事訴訟法第四十二條定有明文。析言之，制作搜索、扣押
        及勘驗筆錄之人，乃執行搜索、扣押及勘驗之公務員，上項筆錄係公務員職
        務上制作之公文書，依刑事訴訟法規定命其在場之人縱於右開『筆錄』『偽
        造』他人之簽名，行為人所涉者乃「偽造署押」犯嫌，而非偽造『私文書』
        。起訴書認被告於「臺北縣政府警察局蘆洲分局扣押物品目錄表」該當於刑
        法第二百十六條、第二百十條之偽造『私文書』罪，已有未洽。
    二、刑法第二百十七條第一項所定「偽造印章、印文或署押」，均以足以生損害
        於公眾或他人為要件。據前引刑事訴訟法第四十二條規定意旨，應令依刑事
        訴訟法規定命其在場之人簽名、蓋章或按指印者，乃「搜索、扣押、勘驗『
        筆錄』」『本身』，而非「附後之目錄」。無需右開在場之人簽名之「附後
        之目錄」，縱在場之人偽簽他人姓名，壹者不足以生損害於該他人，貳者，
        不足以生損害於公眾。查〔一〕被告於「臺北縣政府警察局蘆洲分局搜索筆
        錄」係簽署其本名「甲○○」，此有右開搜索筆錄可按〔附偵卷第十五頁背
        面〕，此部份自無偽造署押可言。〔二〕被告偽造簽之『莊義成』署押，植
        於「臺北縣政府警察局蘆洲分局扣押物品目錄表」，此有「臺北縣政府警察
        局蘆洲分局扣押物品目錄表」附偵查卷足參〔參見偵卷第十六頁、第十七頁
        〕，右開「臺北縣政府警察局蘆洲分局扣押物品目錄表」係執行搜索之公務
        員職務上制作之公文書，無待於右開在場人簽名。贅令在場人簽名其上，而
        在場人偽簽他人姓名，亦不足以生損害於該他人或公眾，凡此，與偽造署押
        罪之構成要件有間。
    三、按「認定犯罪事實應依證據，為刑事訴訟法所明定，故被告否認犯罪事實所
        持之辯解，縱屬不能成立，仍非有積極證據足以證明其犯罪行為，不能遽為
        有罪之認定。」，業據最高法院三十年度上字第一八三一號判例意旨明白揭
        示。縱如起訴書所據『一般通訊業者根本不會，亦沒有能力調查顧客是否已
        遭法院、檢察署通緝，故被告所辯因為想申請行動電話門號才將身分證交給
        『曾瑞棋』壹節與現實乖離』，亦僅係被告否認犯罪事實所持之辯解不能成
        立，仍非有積極證據足以證明其犯罪行為，不能遽為有罪之認定。起訴書引
        據之此部份情節，不能據為不利於被告之論據。
    四、查國民身分證製發及管理要點第二點、第三點明定「身分證由直轄市、縣〔
        市〕政府製備，複置鋼印機及相關設備，授權戶政事務所依據戶籍登記資料
        繕印核發；『如相片有疑義時，應送請直轄市、縣〔市〕政府核對口卡。』
        」、「請領身分證，應繳交相片二張，民眾可自由選擇使用最近一年所攝黑
        白或彩色脫帽未戴有色眼鏡直四公分，橫二‧八公分，正面半身薄光面紙相
        片。」，上項規定意旨，係以國民身分證上載年籍表彰附貼之『照片』上之
        人。據此，圖匿飾真正身分者，應係將匿飾者自己之照片換貼於『他人』之
        國民身分證上，冀藉之匿飾真正之身分，始洽情理。被告否認犯罪，辯稱伊
        不可能拿自己之國民身分證換貼別人之相片給自己用，實非全然無據。
    五、再查，古淑芬於警訊時雖坦承將系爭國民身分證換貼『曾瑞祺』之照片而陳
        述「其實是我拿來『試做』的，照片是『曾瑞祺』自己提供的。」〔參見偵
        卷第十二頁正面〕，然據所述意旨，參與變造系爭國民身分證之人，乃古淑
        芬、『曾瑞祺』，查無隻字片語語及被告甲○○共謀或參與右開變造國民身
        分證犯行。據變造後之國民身分證「直接由與被告同住之同案被告古淑芬皮
        包內搜得」壹端，不足推見「該身分證根本係由被告直接交給古淑芬」。
    六、綜合起訴書所引據〔一〕被告甲○○對捏造『莊義成』之名於臺北縣政府警
        察局蘆洲分局扣押物品目錄表壹節，坦承不諱。〔二〕臺北縣政府警察局蘆
        洲分局扣押物品目錄表。〔三〕被告無法說明『曾瑞棋』究為何人，該國民
        身分證又直接由與被告同住之同案被告古淑芬皮包內搜得。〔四〕被告所辯
        因為想申請行動電話門號才將身分證交給『曾瑞棋』壹節與現實乖離等證據
        資料，在客觀上『未』達於通常一般之人均不致於有所懷疑，而得確信被告
        確曾犯罪之程度，尚有合理懷疑之存在，無從為被告有罪之確信，當屬不能
        證明被告犯罪，爰依法為無罪之諭知。
據上論斷，應依刑事訴訟法第三百零一條第一項，判決如主文。
本案經檢察官余若凡到庭執行職務。
中      華      民      國      九十二      年      五      月  二十三  日
          臺灣板橋地方法院刑事第五庭
                                          法  官  陳  福  來
右正本證明與原本無異。
如不服本判決，應於判決送達後十日內，向本院提出上訴狀。
                                          書記官  林  兆  嘉
中      華      民      國      九十二      年      五      月  二十八  日


司法院資訊處製作；財團法人民間司法改革基金會備份。
